最高法院民事判決　　　　　　　　　　　　　　　八十七年度台上字第二九四八號
　　上　訴　人　張　烈被選定.
　　　　　　　　陳仲萍同右）.
　　　　　　　　彭天鋒同右）.
　　　　　　　　江禮藻同右）.
　　　　　　　　伊煌蓀同右）.
　　共　　　同
　　訴訟代理人　林金鈴律師
　　被 上訴 人　羅東林
　　　　　　　　于哈薩
　　　　　　　　周傳敏
　　　　　　　　邵文淼
　　　　　　　　陳泉生
　　　　　　　　陳敦堅
　　　　　　　　朱海林
　　　　　　　　成　鼎
　　　　　　　　王郭玉金
　　　　　　　　財政部國有財產局
　　右　一　人
　　法定代理人　劉金標
右當事人間請求所有權移轉登記事件，上訴人對於中華民國八十七年四月二十九日台
灣高等法院第二審更審判決（八十五年度上更(二)字第四四二號），提起上訴，本院判
決如左：
    主  文
原判決關於駁回上訴人請求被上訴人羅東林、于哈薩、周傳敏、邵文淼、陳泉生、陳
敦堅、朱海林、成鼎、王郭玉金將土地應有部分移轉登記予被上訴人財政部國有財產
局，再由被上訴人財政部國有財產局移轉登記予原判決附表一所列之人之上訴及擴張
之訴暨該訴訟費用部分廢棄，發回台灣高等法院。
其他上訴駁回。
第三審訴訟費用，關於駁回其他上訴部分，由上訴人負擔。
    理  由
本件上訴人主張：坐落台北縣中和市○○○段頂南勢角小段六○－三、六一、六一－
一、六二、六二－一號土地（下稱六○－三號等土地；六二－一號土地，下稱系爭土
地），原為國有，由前台灣警備總司令部（下稱警備總部）管理，該部委託中華民國
國軍軍眷住宅公用合作社（下稱軍眷合作社）將原址老舊軍眷舍警安新村拆除重建為
警安新城，配售與伊及被上訴人財政部國有財產局（下稱國有財產局）以外之被上訴
人羅東林等九人及訴外人康裕崇，房屋基地則由國有財產局出售與各承購戶平均分擔
，共同使用。惟因上址有計劃道路通過，故於規劃建築時，分為甲、乙兩區，各別申
請建造執照，然將兩區合為一城，整體招標，故甲區內系爭土地為甲、乙兩區全城二
五五戶之法定公共設施，規劃為十個停車位，供全區住戶使用。詎軍眷合作社就系爭
土地辦理移轉登記時，未依承購戶分攤地價款之比率繕造土地持分名冊，國有財產局
亦未查明系爭土地承買人土地持分面積是否相符，即在其製發之土地移轉證明書，將
系爭土地記載為羅東林等九人及康裕崇所有，致羅東林等九人及康裕崇取得系爭土地
全部，溢領應移轉伊之應有部分，出賣人國有財產局因而受有損害。康裕崇將房地出
售與楊慧瑜。羅東林等九人及楊慧瑜復私製鐵柵門於甲區停車場入口，不准乙區住戶
停放車輛，國有財產局怠於對羅東林等九人及楊慧瑜行使權利，伊自得依不當得利、
代位、買賣及所有權之作用之法律關係，求為命羅東林等九人及楊慧瑜各將系爭土地
應有部分千分之二二‧七移轉登記與國有財產局，再由國有財產局依原判決附表一（
下稱附表一）所示應有部分移轉登記予各該當事人。羅東林等九人及楊慧瑜並應將如
原判決附表二所示之停車場面積二二六平方公尺土地（下稱系爭停車場）交付國有財
產局，再由國有財產局交付羅東林等九人、楊慧瑜及附表一所示之人共同占有使用之
判決（上訴人起訴原請求羅東林等九人及楊慧瑜各將系爭土地應有部分千分之二六‧
二為移轉登記，再由國有財產局依第一審判決附表一所示為移轉登記，上訴第二審後
，始分別減縮或擴張聲明如上。上訴人對於第一審共同被告楊慧瑜為相同之請求部分
，經本院前審判決駁回確定）。
被上訴人羅東林等九人則以：伊等非國有財產局之債務人，上訴人亦非國有財產局之
債權人，自不能行使代位權。又甲區為獨立之建築執照，上訴人為乙區之所有人，無
取得甲區土地所有權之權源等語；被上訴人國有財產局則以：國防部奉行政院核准將
六○－三號等土地變更為非公用財產，交伊辦理專案讓售國防部核定貸款購宅有案之
有眷無舍官兵，價金由國防部繳清，而警安新城配售戶戶額分配及土地資料，悉由警
備總部與國防部負責提供，伊僅係依軍眷合作社所檢具之應有部分名冊，核發產權移
轉證明書，並無任何違失等語，資為抗辯。
原審以：上訴人就其請求被上訴人移轉系爭土地應有部分，於第二審為減縮或擴張如
前述之聲明，核無不合，先予明。次查國防部為解決老舊眷村破舊不堪居住問題，
依行政院核准之「國軍老舊眷村重建試辦期間作業要點」規定辦理眷村重建，其作業
程序需經國防部呈報行政院，交由軍方以自建方式辦理改建眷宅，或交由地方政府配
合改建國宅，其中自建眷宅部分則由軍種單位委託軍眷合作社辦理初步規劃設計、競
圖、發包、監工、驗收與交屋、產權登記等工作。警安新村之基地係奉行政院核准變
更為非公用財產，專案讓售與國防部自建眷宅，安置現住眷戶及有眷無舍官兵，軍眷
合作社依據國防部核定之配購人員名冊向國有財產局辦理土地計價繳款，並委聘特約
代書依據產權登記相關作業規定，辦理基地持分移轉登記，軍眷合作社僅係居間代辦
性質，業經國防部於八十六年八月十三日以（八六）祥祉字○八三八五號函覆屬實，
足見國防部就老舊眷村重建，須以軍方自建眷宅，或交由地方政府配合改建國宅二種
方式進行，而警安新村係由前警備總部委託軍眷合作社辦理規劃、設計、興建及產權
登記，顯見警安新村之基地係國有財產局專案讓售與國防部後，再由前警備總部委託
軍眷合作社自建眷宅。再查上開六○－三號等土地係國有土地，經國防部於七十二年
間陳報行政院請准由該部軍眷合作社自建眷宅，嗣經行政院七十二年十一月八日台七
十二財字第一九九七四號函准將該等土地變更為非公用財產，由其辦理專案讓售配售
戶，價款應由國防部負責繳清，亦有財政部七十二年十月二十一日台財產字第一五三
五一號函可稽，足見依規定系爭土地價款應由國防部繳清。系爭土地價款嗣後雖由軍
眷合作社繳納，惟證人即該合作社服務部副理喬定安證稱：軍眷合作社係受國防部委
託建屋，蓋好後再交給軍方配售，配售的價款包含土地與房屋，將來再將土地部分價
款總交給國有財產局，軍眷合作社與國有財產局間並無契約，軍眷合作社以核配命
令代替軍方簽訂此買賣契約，軍眷合作社完全按軍方核配名冊分配等語，足認軍眷合
作社係代國防部繳交土地價款給國有財產局，而非代配售戶繳納。參以「警安新城」
二五五個配售戶中，有原住眷戶或非原住戶（即有眷無舍官兵）之不同，原住眷戶一
六四戶，須填具原眷戶眷舍重建申請書，另九一戶自購戶則填具房地買賣契約書。上
訴人與被上訴人中僅被上訴人羅東林、于哈薩、周傳敏、邵文淼、陳泉生等五人填具
房地買賣契約書，其餘則僅填國軍警安新村原眷戶眷舍重建申請書，附表一選定當事
人中亦僅江文寧等六十四人填具房地買賣契約書，其餘八十八人則僅填國軍警安新村
原眷戶眷舍重建申請書，為兩造所不爭執，而羅東林等五人與其他配售戶所填具之「
房地買賣契約書」，出賣人係軍眷合作社，買賣標的包括土地及房屋。上訴人張烈亦
自承從興建至過戶，從未與國有財產局洽談土地價格，上訴人復不能舉證證明土地部
分係向國有財產局提出申請，則上訴人主張伊等係向國有財產局買受系爭土地，並無
依據。綜上所述，上訴人及羅東林等九人與國有財產局並無買賣關係存在。上訴人主
張系爭土地係由國有財產局專案讓售與配售戶，而非先讓售與國防部或前警備總部後
再轉售與配售戶云云，並不可採。上訴人與羅東林等九人，既非直接向國有財產局買
受系爭土地，即不能以「國軍老舊眷村重建試辦期間作業要點」之內部命令，主張上
訴人、羅東林等九人與國有財產局有私法上之買賣關係存在。至於土地登記簿謄本記
載原所有權人為中華民國，管理者為國有財產局，並以買賣原因移轉與二五五住戶，
此乃因國有財產局與國防部同為隸屬中央之行政機關，基於權利主體均為中華民國，
無法以買賣辦理所有權移轉登記，且國防部為公用財產管理機關，亦無法處分國有非
公用不動產，故由國有財產局填發國有基地產權移轉證明書送交軍眷合作社移轉予受
配戶，為國有財產局依行政院院令所為之權宜措施，且地政機關依法所為之登記僅能
確定所有權效力，尚無法以此推斷二者間有直接之買賣關係，是本件不能以地政機關
有以買賣為原因為移轉登記，即推定上訴人、羅東林等九人與國有財產局有買賣關係
存在。上訴人主張國有財產局與上訴人、羅東林等九人間就系爭土地有買賣關係存在
，系爭土地應有部分之登記有誤，國有財產局應就系爭土地負出賣人責任，均非可採
。上訴人進而主張渠等依據買賣之法律關係，得向國有財產局請求短少之應有部分，
而國有財產局依不當得利之法律關係，得向羅東林等九人請求溢領之應有部分，亦不
足取。從而上訴人請求羅東林等九人各將系爭土地應有部分千分之二二‧七，移轉登
記與國有財產局，再由國有財產局依附表一所示一五二名選定當事人之應有部分辦理
所有權移轉登記之部分，為無理由。又上訴人等對於系爭土地均無所有權，亦非系爭
土地之共有人，其本於所有權之作用或依民法第八百二十一條之規定，請求羅東林等
九人將系爭停車場交付國有財產局占有，再由國有財產局交付羅東林等九人及附表一
所示之人共同占有使用，亦無理由，爰將第一審所為上訴人敗訴之判決，除確定部分
外，予以維持，駁回其上訴，並駁回上訴人於原審擴張之訴。
廢棄部分：
查警安新城係警備總部依「國軍老舊眷村重建試辦期間作業要點」重建，並依行政院
七十二年十一月八日台七十二財字第一九九七四號函（見一審卷第六九頁）核准，於
七十四年十一月二十五日委由軍眷合作社辦理重建。關於土地部分「國軍老舊眷村重
建試辦期間作業要點」伍之一「土地取得」部分規定：屬國有者，依規定程序報請變
更為非公用財產，交國有財產局專案讓售與國防部核定重建眷村之原眷戶及有眷無舍
官兵配售戶（見原審上更(一)卷(一)第一一二頁）。前述行政院七十二年十一月八日給國
防部之函主旨謂：「所報警備總司令部列管台北縣中和市警安新村原址土地，請准由
貴部軍眷住宅合作社自建眷宅一案，准照財政部會商結論辦理」。再依該函所附之財
政部向行政院秘書處陳報會商結論函說明二之(二)謂：本案土地擬請准予變更為非公用
財產交由國有財產局專案讓售與國防部核定貸款購宅有案之有眷無舍官兵（見第一審
卷第七一頁、原審上更(二)卷(二)第九三頁），國有財產局於八十三年九月九日所提出之
準備及答辯狀，亦為相同之陳述（見原審上更(一)卷(一)第三九頁反面）。依前述行政院
函及國軍老舊眷村重建試辦期間作業要點之規定，眷村改建後，土地似係由國有財產
局逕行讓售配售戶。再參以土地登記簿謄本之記載，系爭土地原所有人為中華民國，
管理者為國有財產局，而以買賣為原因，移轉登記予上訴人及羅東林等九人。（參見
第一審證物袋內所放第六號證件）。則上訴人主張系爭土地為國有財產局出售予上訴
人及羅東林等九人一節，是否全無可採，有待詳究。次按判決書理由項下，應記載關
於攻擊或防禦方法之意見，民事訴訟法第二百二十六條第三項定有明文，法院為當事
人敗訴之判決，而其關於攻擊防禦方法之意見有未記載於判決理由項下者，即為同法
第四百六十九條第六款所謂判決不備理由。查國防部八十六年八月十三日（八六）祥
祉字第○八三八五號函復原審法院所詢本件有關之法律問題時雖謂：警安新村之基地
係奉行政院七十二年十一月八日台七二財字第一九九七四號函核准，由國有財產局專
案讓售與國防部自建眷宅，安置現住眷戶及有眷無舍官兵，軍眷合作社僅係居間代辦
性質等語（原審上更(二)卷二、第九二頁）。惟上訴人於原審即主張：上開國防部函查
復資料並不完整，部分內容與事實有出入，已由國防部總政治作戰部八十七年二月十
一日（八七）祥祉字第○一四○八號書函轉軍管區司令部政戰部八十七年一月十九日
（八七）忠相字第○一二六號簡便行文表，更正上開國防部函之內容為：警安新村之
土地，因係交國有財產局專案讓售國防部核定重建眷村之原眷戶及有眷無舍官兵配購
戶，故買賣契約並不存在於國防部與承購戶，軍眷合作社僅係代辦性質等語，並提出
上述書函及簡便行文表為證（原審上更(二)卷二、第一五一頁反面、第一五四、一五五
、一六一、一六五至一六七頁），核係重要之攻擊防禦方法，攸關系爭土地之買賣契
約究係存在於何人之間及上訴人得否請求被上訴人分別移轉系爭土地所有權應有部分
。乃原審對於上開有利上訴人之主張及證據，恝置不論，即為上訴人此部分不利之判
決，亦有理由不備之違法。上訴論旨指摘原判決此部分違背法令，求予廢棄，為有理
由。
駁回部分：
關於上訴人請求羅東林等九人將系爭停車場交付國有財產局占有，再由該局交付羅東
林等九人及附表一所示之人共同占有使用部分，業經本院前審駁回上訴人該部分之上
訴，該部分已告確定，上訴人應不得再為聲明，縱為聲明，原審亦不得予以審理，應
以不合法裁定駁回，原審竟予以審理，於法固有未合。惟原審審理結果，認上訴人此
部分請求為無理由予以駁回，結論尚無不合。上訴人就此部分之上訴，仍應認為無理
由，予以駁回。
據上論結，本件上訴為一部有理由，一部無理由。依民事訴訟法第四百七十七條第一
項、第四百七十八條第一項、第四百八十一條、第四百四十九條第二項、第七十八條
，判決如主文。
中      華      民      國    八十七    年     十二     月      十七    日
                              最高法院民事第六庭
                                  審判長法官  蕭  亨  國
                                        法官  吳  正  一
                                        法官  楊  隆  順
                                        法官  陳  淑  敏
                                        法官  黃  義  豐
      右正本證明與原本無異
                                              書  記  官
中      華      民      國    八十八    年      一      月      四      日
                                                                        ｖ
